臺灣雲林地方法院民事判決　　　　　　　 96年度簡上字第7號
上　訴　人　甲○○
被　上訴人　丙○○
上列當事人間請求給付票款事件，上訴人對於中華民國95年12月
27日本院斗六簡易庭95年度六簡字第305 號第一審判決提起上訴
，本院於民國96年3 月7 日言詞辯論終結，判決如下：
    主  文
上訴駁回。
第二審訴訟費用新臺幣肆仟捌佰元由上訴人負擔。
    事實及理由
一、被上訴人於原審起訴主張：其執有上訴人所簽發，經訴外人
    乙○○、鍾美月背書，支票號碼FA0000000 ，發票日期為民
    國（下同）95年5 月5 日，以雲林縣斗南鎮農會為付款人，
    票面金額新臺幣（下同）300,000 元之支票一紙（下稱系爭
    支票），詎被上訴人於95年10月10日提示付款，卻因存款不
    足而遭退票，為此請求上訴人給付上開票款，及自95年10月
    12日起至清償日止，按年息百分之六計算之利息。
二、上訴人則辯以：
  (一)、支票及印章平日由上訴人媳婦保管及開立，上訴人並未授
      權乙○○自行開立支票，且不知道乙○○所開支票面額為
      300,000 元，上訴人知悉後，曾當場要求乙○○返還系爭
      支票，但乙○○不肯，且保證會支付票款，上訴人僅係借
      該支票供乙○○使用，實際發票人為乙○○，與上訴人無
      關，上訴人無庸負票據責任。
  (二)、系爭支票於95年2 月間簽發，同年5 月到期，被上訴人卻
      遲至95年10月10日才提示付款，故意規避對乙○○之追索
      ，逕將該債務移轉給上訴人承擔，可見被上訴人與乙○○
      間相互勾串，其二人有共同犯意聯絡，被上訴人係惡意取
      得系爭支票，不得享有票據上之權利。
  (三)、乙○○以詐欺方式惡意無償取得系爭支票，依票據法第14
      條規定，不得享有票據上之權利。上訴人聲請撤銷對該支
      票債務之連帶關係。
三、原審為被上訴人全部勝訴之判決，上訴人不服提起上訴，求
    予廢棄原判決，並駁回被上訴人在第一審之訴。被上訴人則
    求為判決駁回上訴。
四、兩造不爭執之事實：
  (一)、被上訴人執有以上訴人為發票人，經訴外人乙○○及鍾美
      月背書，支票號碼FA0000000 ，發票日為95年5 月5 日，
      以雲林縣斗南鎮農會為付款人，票面金額300,000 元之支
      票一紙，被上訴人於95年10月10日提示付款，因存款不足
      遭退票。
  (二)、系爭支票上發票人之印章為真正。
五、本件爭點及法院之判斷：
    本件主要爭點在於：上訴人之前述抗辯是否有理，亦即上訴
    人是否應負發票人之責任？茲論述如下：
  (一)、按代理人為本人發行票據，未載明為本人代理之旨而簽名
      於票據者，應自負票據上之責任，固為票據法第9 條所明
      定，惟代理人亦有不表明自己之名，僅表明本人之名而為
      行為，即代理人任意記明本人之姓名蓋其印章，而成為本
      人名義之票據行為者，所在多有，此種行為祇須有代理權
      ，即不能不認為代理之有效形式（最高法院53年度台上字
      第2716號判例意旨參照）。本件上訴人雖辯稱其未授權乙
      ○○開立系爭支票，惟查上訴人於原審開庭時，承認系爭
      支票是上訴人拿給乙○○簽發，僅辯稱未同意乙○○開面
      額300,000 元之支票等語（見原審卷第14頁）。且上訴人
      提出其寄給被上訴人及乙○○之存證信函中，亦載明：「
      95年2 月3 日，台端復來調借支票，時值本人事忙，基於
      互信，委由台端開立…」等字（見原審卷第24頁）。繼於
      本院96年2 月7 日準備程序開庭時，復陳稱：「雖然我同
      意他開票，但是當我看到他所開的票金額是300,000 元後
      ，我當場就叫他把票還我，他不把票還我」等語（見本院
      卷第23頁），足見上訴人確曾授權乙○○自行開票，乙○
      ○代行簽發支票之效力及於上訴人，上訴人自應負發票人
      之責任。
  (二)、上訴人雖又以其平日借票給乙○○週轉之用，金額均係2
      、3 萬元，縱其同意乙○○開票，亦未同意其開300,000
      元之支票等語抗辯。然乙○○向上訴人借票時，並未向上
      訴人表明借票之金額為何，上訴人授權乙○○自行開票時
      ，亦未限制乙○○不得簽發超過一定金額之支票，此經上
      訴人陳明在卷（見本院卷第23頁），可見上訴人於95年2
      月3 日授權乙○○開票時，並未限制其代理之範圍，無逾
      越代理權限之問題，本應負票據之全部責任。何況，上訴
      人於乙○○開完支票後，隨即知悉所開金額為300,000 元
      ，此為上訴人所自承，並有支票存根附於原審卷可證（見
      原審卷第23頁、本院卷第23頁），倘若上訴人不同意借該
      支票給乙○○，理應於知悉後隨即採取一些必要措施，或
      循法律途徑取回系爭支票，惟上訴人非但未積極向乙○○
      要回該支票，且仍繼續借票供乙○○（見原審卷第15頁）
      應急之用，足認縱上訴人事前不知乙○○欲開立之票面金
      額為300,000 元，事後亦已同意借系爭支票給乙○○使用
      。
  (三)、上訴人另辯稱：系爭支票於95年2 月3 日簽發，同年5 月
      5 日到期，被上訴人卻遲至95年10月10日才提示付款，可
      見被上訴人與乙○○串通，係惡意取得系爭支票，不得享
      有票據上之權利等語。惟票據法第13條但書所謂執票人取
      得票據出於惡意，係以執票人取得票據時為準，決定其是
      否惡意，此應由票據債務人負舉證之責任（最高法院72年
      度台上字第1612號判決意旨參照）。本件上訴人陳稱被上
      訴人與乙○○勾串，僅以被上訴人遲至95年10月10日才提
      示付款為由，並未提出任何證據證明被上訴人取得系爭支
      票時，係出於惡意者，其空言所辯已難認為可採。且被上
      訴人主張係因乙○○向其調借現金而持有系爭支票等情，
      業據被上訴人提出匯款回條為證（見本院卷第25頁），由
      該匯款回條顯示，被上訴人確曾於開票後之95年2 月8 日
      ，匯291,000 元予乙○○，堪認被上訴人所言非虛。又被
      上訴人是票據權利人，其有權決定何時提示付款及對何人
      行使追索權，被上訴人遲至95年10月10日才提示付款，僅
      生其對法律規範義務之違反，致使被上訴人無法對乙○○
      行使追索權，該不利益由被上訴人承擔而已，尚難據此即
      認被上訴人是惡意取得系爭支票，故上訴人此部分之辯解
      ，亦不足採。
  (四)、有關上訴人辯稱乙○○係以惡意詐欺方式取得系爭支票，
      不得享有票據上之權利部分：按執票人取得票據苟非出於
      惡意或詐欺，縱使該執票人之前手對於發票人，係因侵權
      行為而取得票據，發票人亦不得以此對抗執票人（最高法
      院21年度上字第739 號判例意旨參照）。又支票為無因證
      券，在支票上簽名者，應依票上所載文義負責，支票之發
      票人，並應照支票文義擔保支票之支付，此觀票據法第5
      條第1 項、第126 條規定自明。本件系爭支票係上訴人所
      領用，上訴人既同意由乙○○代行開票，並將該支票借予
      乙○○使用，則依上開規定，上訴人即應依票上所載文義
      負責。是縱上訴人所稱乙○○係以惡意詐欺方式無償取得
      系爭支票等情屬實，依票據法第13條前段規定，上訴人亦
      不得以其與乙○○間所存抗辯之事由對抗被上訴人。
  (五)、綜上所述，上訴人前述抗辯理由均不可採，其仍應負發票
      人之付款責任。
六、從而，被上訴人依據票據之法律關係，請求上訴人給付票款
    300,000 元，及自95年10月12日起至清償日止，按年息百分
    之六計算之利息，為有理由，應予准許。又本件係適用簡易
    程序所為上訴人敗訴之判決，依民事訴訟法第389 條第1 項
    第3 款規定，應依職權宣告假執行。是則原審為上訴人敗訴
    之判決，並依職權為假執行之宣告，於法並無違誤。上訴人
    上訴意旨仍執陳詞指摘原判決不當，求予廢棄改判，為無理
    由，應予駁回。
七、本件事證已臻明確，兩造其餘攻擊防禦方法及所提之證據，
    與判決結果不生影響，不另論述，併此敘明。
八、據上論結，本件上訴為無理由，依民事訴訟法第436 條之1
    第3項 、第449 條第1 項、第78條，判決如主文。
中　　華　　民　　國　　96　　年　　3 　　月　　21　　日
                  民事第一庭    審判長　洪兆隆
                                法  官　許佩如
                                法  官  蔡碧蓉
以上正本係照原本作成。
不得上訴。
中　　華　　民　　國　　96　　年　　3 　　月　　21　　日
                                書記官　蔡嘉萍
